臺灣臺中地方法院民事判決　95年度勞簡上字第22號
上　訴　人　丙○○
被上訴人　　寶雅國際股份有限公司
法定代理人　乙○○
訴訟代理人　甲○○
上當事人間請求給付資遣費等事件，上訴人對於中華民國95年6月
22日台灣台中地方法院台中簡易庭95年度勞簡字第10號第一審判
決提起上訴，本院於中華民國96年3月9日言詞辯論終結，判決如
下：
    主    文
原判決關於駁回上訴人新台幣壹拾萬陸仟玖佰貳拾元之請求部分
及該部分訴訟費用之裁判廢棄。
被上訴人應再給付上訴人新台幣貳拾玖萬陸仟壹佰捌拾肆元。
其餘上訴駁回。
第一審（除確定部分外）及第二審訴訟費用由被上訴人負擔十分
之九，餘由上訴人負擔。
    事實及理由
壹、程序部分：
    按於第二審程序為訴之變更或追加，非經他造同意，不得為
    之。但第255條第1項第2款至第6款情形，不在此限；又訴狀
    送達後，原告不得將原訴變更或追加他訴。但有下列各款情
    形之一者，不在此限：三擴張或減縮應受判決事項之聲明者
    。上開規定於簡易訴訟程序之上訴程序準用之，民事訴訟法
    第446條第1項、第436條之1第3項、第255條第1項第3款分別
    定有明文。本件上訴人起訴主張被上訴人於民國（下同）94
    年12月6日未經合法程序片面解僱上訴人及欠薪等事實，請
    求被上訴人給付資遣費、預告期間工資及欠薪新台幣（下同
    ）130,850元，於訴狀送達後，於本件第二審程序中，以被
    上訴人自非法解僱上訴人之翌日即94年12月7日起即未給付
    工資，經上訴人催告仍未為給付，上訴人於96年2月27日終
    止兩造勞動契約為由，一併請求被上訴人給付資遣費（年資
    自88年3月1日起至96年2月26日止）及積欠工資（自94年12
    月7日起至96年2月15日止），連同原審起訴已請求之部分，
    擴張其起訴聲明為被上訴人應給付上訴人320,114元，核符
    合民事訴訟法第255條第1項第3款之規定，應予准許，合先
    敘明。
貳、實體部分：
一、上訴人主張自88年3月1日起受僱於被上訴人，在該公司三民
    分公司擔任清潔工，每月薪資15,840元。上訴人僅於94年11
    月間，因手機遺放機車，乃至停放於工作店門口外之機車上
    取回手機，前後僅30秒左右，並不足生影響工作，且上訴人
    並無多次累犯之情形，店經理竟以上訴人擅離職守，違反工
    作規則記大過一次，並張貼於公佈欄，致上訴人十分難堪，
    上訴人不服申訴，未獲理會，才憤而撕下94年11月26日之處
    分公告，陳情秉公處理，上訴人並無謾罵主管之情形，詎該
    店經理竟以上訴人與主管言詞衝突，報請被上訴人解僱上訴
    人。被上訴人未經合法之程序，以上訴人違反勞動基準法第
    12條第2款及第4款之事由，於94年12月6日片面終止兩造勞
    動契約，其終止應為無效。且被上訴人自非法解僱上訴人之
    翌日即94年12月7日起即拒絕上訴人上班及給付工資，經上
    訴人以第二審96年1月26日言詞辯論筆錄影本之送達催告被
    上訴人於收受催告通知後20日內給付自94年12月7日起至96
    年2 月15日止之薪資，逾期未給付即終止兩造勞動契約，不
    另通知。被上訴人於96年1月30日收受催告通知，逾期仍未
    給付上開期間之工資，上訴人於96年2月27日終止兩造勞動
    契約，被上訴人應依勞動基準法第16條第3項規定，給付預
    告期間工資15,840元，依同法第17條規定，給付上訴人資遣
    費126,720元（年資自88年3月1日起至96年2月26日止，計8
    年，計算式：15840×8＝126720）及積欠工資225,984元（
    自94年12月7日起至96年2月15日，按每月工資15,840元計算
    ），以上合計為368,544 元，扣除此期間內上訴人至幼稚園
    工作1個月工資9,00 0元、至集安管理公司工作3個月工資
    47,5 20元後，被上訴人尚應給付上訴人312,02 4元。另上
    訴人每個月原有2天休假，因表現良好，店長同意於94年1、
    3、5、7、8月讓上訴人各多休1日，嗣後被上訴人竟違法扣
    除薪資及全勤獎金共8,090元，其後被告雖已返還其中全勤
    獎金1,000元，但於發放94年11月份薪資時，又另以上訴人
    外出拿手機遭懲戒為由扣薪1,000元，於法無據，故被上訴
    人應返還扣薪8,090元（其中原審判決被上訴人應給付上訴
    人7,575元及利息部分，未據上訴業已確定），總計被上訴
    人應給付上訴人之款項為320,114元，爰提起本訴，並上訴
    聲明求為判決：
    原判決不利上訴人部分廢棄；被上訴人應再給付上訴人
    312,539元。
二、被上訴人則以上訴人任職期間，經常於上班時間擅離職守，
    並於上班期間至被上訴人公司三民分公司旁之巷道做運動，
    多次於下班時間以被上訴人公司所有之黑色垃圾袋裝帶私人
    物品，基於勞資和諧，被上訴人一直未以人事管理規章處理
    ，僅以口頭方式進行勸說，惟上訴人非但未見收斂，除於用
    餐時間故意不至被上訴人公司三民分公司指定之場所用餐，
    且不服分公司主管指正，當場向主管表示「你沒資格管我」
    等語外，又多次未經報請主管，擅於上班時間不假外出，致
    生該分公司主管員工管理上之困擾。嗣因上訴人有下列行為
    ：(一)於94年10月24日未告知主管，擅離公司外出，依公司人
    事管理規章第8章第5條第6款規定，予以警告處分1次。(二)於
    94年11月3日未告知主管，擅離工作崗位用餐，依同規章第8
    章第6條第4款規定，記小過處分1次。(三)94年11月26日，再
    次未告知主管，擅離公司外出，因屬再犯，記大過處分1次
    。(四)94年11月30日，因不服上開處分結果，未依正當程式申
    訴，連續3次擅自撕毀處分之公告，且有謾罵主管之行為，
    予以記大過處分1次。經被上訴人公司三民分公司店經理回
    報被上訴人公司人評會，被上訴人公司人評會調查結果，認
    上訴人之行為己構成勞動基準法第12條第2款所定對其他工
    作之勞工有重大侮辱行為，及同條第4款所定違反勞動契約
    或工作規則情節重大等情事，於94年12月6日不經預告終止
    兩造勞動契約，則依勞基法第18條之規定，被上訴人自無庸
    發給預告期間工資及資遣費，且被上訴人既已合法終止勞動
    契約，亦不同意給付上訴人自94年12月7日起至96年2月15日
    止之工資。又上訴人主張被上訴人應返還扣款8,090元部分
    原審判決命被上訴人給付之扣款7,575元，被上訴人已於95
    年11月13日將支票寄給上訴人並加計利息，另515元，被上
    訴人於發放94年11月份之薪資時即已連同94年7月之全勤金
    1,000元一併發給上訴人，無庸再為給付等語為辯。並聲明
    求為判決：駁回上訴；上訴費用由上訴人負擔。
三、上訴人主張其自88年3月1日起受僱於被上訴人，在被上訴人
    公司三民分公司擔任清潔工，每月薪資15,840元。被上訴人
    於94年12月6日片面終止兩造勞動契約，並自94年12月7日起
    拒絕上訴人至公司上班及給付94年12月7日起至96年2月15日
    止之工資，上開期間上訴人另至幼稚園工作1個月取得工資9
    ,000 元、至集安管理公司工作3個月取得工資47,520元等事
    實，為兩造所不爭執，堪信為真正。上訴人另主張被上訴人
    未依勞動契約給付工資，經催告仍未為給付，經上訴人於96
    年2月27日終止兩造勞動契約，請求被上訴人給付資遣費、9
    4年12月7日起至96年2月15日止之工資及預告期間工資部分
    ，則為被上訴人所否認，並以兩造勞動契約業經被上訴人於
    94年12月6日合法終止為辯。是以兩造此部分之爭執點應在
    於：被上訴人於94年12月6日終止兩造勞動契約是否有效？
    上訴人得否以被上訴人未依勞動契約給付工作報酬為由，於
    96年2月27日終止兩造勞動契約？上訴人得否據此請求被上
    訴人給付資遣費、94年12月7日起至96年2月15日止之工資、
    預告期間工資？如得請求其數額？經查：
  (一)被上訴人於94年12月6日終止兩造勞動契約之效力：
  1.按勞動基準法關於勞動契約之終止事由，係採取列舉形式，
    亦即採法定事由制，勞工非有同法第12條第1項所定之事由
    ，雇主不得未經預告終止勞動契約，且就勞工具有該條各款
    事由之事實，雙方如有爭執者，依舉證責任分配之原則，即
    應由雇主就勞工有該條各款事由之事實先負證明之責。又該
    條第1項第2款所稱之「重大侮辱」，應就具體事件，衡量受
    侮辱者（即雇主、雇主家屬、雇主代理人或其他共同工作之
    勞工）所受侵害之嚴重性，並斟酌勞工及受侮辱者雙方之職
    業、教育程度、社會地位、行為時所受之刺激、行為時之客
    觀環境及平時使用語言之習慣等一切情事為綜合之判斷，並
    端視該勞工之侮辱行為是否已達嚴重影響勞動契約之繼續存
    在以為斷；該條第1項第4款所稱之「情節重大」，應指因該
    事由導致勞動關係進行受到干擾，而有賦予僱主立即終止勞
    動契約關係權利之必要，若某事由之發生，並不導致勞動契
    約關係進行受到干擾、有所障礙，雇主即無據以解僱勞工之
    正當利益，且勞動基準法第12條之規定，具強制性質，其目
    的兼有保障勞工、限制雇主解僱之權限，是雇主不得因勞動
    契約之約定而擴張其解僱權限，亦不得藉由工作規則擴張其
    權限。因此，雇主所為之工作規則雖得就勞工違反勞動契約
    或其工作規則之情形為懲處規定，惟雇主因勞工違反勞動契
    約或工作規則，而欲不經預告而終止勞動契約時，仍應受勞
    動基準法第12條第1項第4款所定「情節重大」之限制，且其
    判斷非由雇主主觀認定，而應依客觀事實具體判斷，並不得
    僅以雇主懲處之結果為終止契約之依據。
  2.本件被上訴人於94年12月6日以上訴人有下列行為：(1)於94
    年10月24日未告知主管，擅離公司外出；(2)於94年11月3日
    未告知主管，擅離工作崗位用餐；(3)94年11月26日，再次未
    告知主管，擅離公司外出；(4)94年11月30日，因不服處分結
    果，未依正當程式申訴，連續3次擅自撕毀處分之公告，且
    有謾罵主管之行為。認上訴人之行為符合勞動基準法第12條
    第2款所定「對其他工作之勞工有重大侮辱行為」及同條第4
    款所定「違反勞動契約或工作規則情節重大」之情事，未經
    預告而終止兩造勞動契約，惟上訴人否認有被上訴人所指之
    行為，並指其僅曾有一次在公司防火巷內用餐及到公司對面
    馬路拿手機約30秒，並不影響工作，其因認處分不公申訴未
    果才會憤而撕下公告，亦無謾罵主管之情形等語，則就上訴
    人有被上訴人所指對其他工作之勞工有重大侮辱行為及違反
    工作規則情節重大等不當行為，自應由被上訴人負其舉證之
    責任。被上訴人固於原審提出人事獎懲表4份、人事管理規
    章、解聘通知書及聲請訊問證人賴村奇，惟人事獎懲表、解
    聘通知書均為被上訴人自行製作，不得據為上訴人有各該行
    為之證明，而證人賴村奇為被上訴人之受僱人，且係本件執
    行被上訴人處分之店經理，與上訴人就相關爭執乃居於對立
    之立場，已難期其證詞無偏頗之虞，其證述內容亦為上訴人
    所否認，除此之外，被上訴人復未再提出其他具體之事證足
    資證明上訴人確有各該行為，被上訴人之主張，已難採納。
  3.退步而言，依被上訴人提出之人事管理規章第4章「工作時
    間、休息、休假」第3條第1款第5目（1-5）「鐘點請假」項
    固規定：「上班中請假者，應打卡後才可外出。不假外出者
    ，記大過乙次」及被上訴人提出該公司之打卡鐘之照片顯示
    其上均貼有「打卡後直接到工作崗位；避免再外出停車或購
    物」等公告，惟依證人賴村奇於原審證稱：原告於94年11月
    間擅自外出用餐，並再於同月間（日期忘記了）未告知主管
    即擅自到公司前面馬路對面之機車拿取東西，時間大概1分
    鐘左右，因原告不假外出多次，違反公司規定，故於94年11
    月29日對被告予以記大過處分」等語以觀，被上訴人縱有未
    告知主管，擅自離開公司外出或未依公司規定，在公司內用
    餐及外出拿取物品等情形，尚與前述人事管理規章所定不假
    外出之情節有別，且其中於94年11月26日該日，上訴人僅至
    被上訴人三民分公司前馬路對面之機車上拿取遺物之物品，
    花費時間未逾1分鐘，旋即返回被上訴人公司工作，則其違
    反被上訴人管理政策之情節顯然並非重大，各該行為依其客
    觀呈現之事實，均難認為已達導致兩造勞動關係之進行受到
    干擾之程度，自不符合勞動基準法第12條第1項第4款所定雇
    主得據以終止勞動契約之事由。
  4.證人賴村奇於原審固又證稱：「後來在94年11月30日原告撕
    毀懲處的公告，並以台語向我表示『你當店長臭屁什麼驕傲
    什麼…』…所以在94年12月2日又就原告撕毀懲處公告及謾
    罵主管的行為記一大過處分…所以公司才會將原告解僱」等
    語，上訴人則稱其係因懲處不公申訴未果，一時氣憤才會撕
    毀公告。按依被上訴人所提出之94年11月29日人事獎懲表記
    載：「上訴人於94年11月26日未告知值班主管離開本館外出
    ，因該員累犯多次，違反公司第6-4條規定，記大過乙支」
    等語，惟被上訴人所制定之人事管理規章第8章「獎懲規定
    」第6條第4款之規定為：「行為不檢，經告誡仍不悔改者，
    記小過處分」，再參諸同章第7條所定共21款記大過處分之
    事由，並未定有多次違反第6條第4款之事由多次，得予記大
    過處分之情形，是上訴人主張被上訴人所為該次記大過處分
    之懲戒事由不當，應屬可採，則上訴人因認被上訴人就其懲
    處不當，致有撕毀懲處公告及與主管衝突爭執之情形，乃其
    當場情緒反彈之行為，衡量上訴人當時所受之刺激及行為時
    之客觀環境等情形，上訴人所為實難認為係對證人賴村奇的
    重大侮辱，且已達嚴重影響勞動契約繼續存續之結果。
  5.綜上所述，被上訴人無法證明上訴人有多次違反工作規則之
    情形，且依其主張之各該事由，經本院審酌其客觀事實，均
    難認為符合勞動基準法第12條第1項第2款、第4款之事由，
    則被上訴人據此於94年12月6日未經預告終止兩造勞動契約
    ，洵屬無由，其終止權之行使，依法自不發生效力，被上訴
    人辯稱兩造勞動契約斯時業已合法終止云云，不足採納。
  (二)上訴人得否以被上訴人未依勞動契約給付工作報酬為由，於
    96年2月27日終止兩造勞動契約？並據以請求資遣費、工資
    及預告期間工資？
  1.按雇主不依勞動契約給付工作報酬者，勞工得不經預告終止
    契約；僱用人受領勞務遲延者，受僱人無補服勞務之義務，
    仍得請求報酬，勞動基準法第14條第1項第5款、民法第487
    條前段分別定有明文。又雇主不法解僱勞工，應認其拒絕受
    領勞工提供勞務之受領勞務遲延。勞工無補上開期間服勞務
    之義務，並得依原定勞動契約請求該期間之報酬，最高法院
    89年度台上字第1405號裁判可參。
  2.本件被上訴人於94年12月6日對上訴人所為終止勞動契約之
    意思表示不生效力，已如前述，則兩造之勞動契約仍屬繼續
    存續，惟被上訴人既非法解僱上訴人在先，顯然已預示其拒
    絕受領上訴人提供勞務服務，為受領遲延，上訴人無補服勞
    務之義務，並仍得請求該期間內之工作報酬。上訴人於96年
    1月26日當庭表示向被上訴人請求給付自94年12月7日起至96
    年2月15日止之薪水，業經被上訴人當庭表示不同意給付，
    並經上訴人以該日言詞辯論筆錄影本之送達，催告被上訴人
    於收受通知後20日內給付自上開期間之工作報酬，逾期未給
    付即終止兩造勞動契約，不另通知。被上訴人於96年1月30
    日收受通知，有送達證書在卷可憑，逾期仍未給付工作報酬
    ，則上訴人於96年2月27日以被上訴人未依勞動契約給付工
    作報酬之事由，終止兩造勞動契約，合於法條之規定，兩造
    勞動契約自96年2月27日起終止，洵堪認定。
  3.次按勞工依勞動基準法第14條第1項不經預告終止勞動契約
    時，準用同法第17條規定，僱主應發給勞工資遺費；在同一
    僱主之事業單位繼續工作，每滿1年發給相當於1個月平均工
    資之資遣費；依前款計算之剩餘月數，或工作未滿1年者，
    以比例計給之。未滿1個月者，以1個月計；除法令另有規定
    或勞雇雙方另有約定外，工資應全額直接給付勞工；受僱人
    因不服勞務所減省之費用，或轉向他處服勞務所取得，或故
    意怠於取得之利益，僱用人得由報酬額內扣除之。勞動基準
    法第14條第4項、第17條、第22條第2項、民法第487條但書
    分別定有明文。本件上訴人終止勞動契約後，自得依法請求
    被上訴人給付資遣費、未支付之工資。本件上訴人得請求之
    金額，分敘如后：
  (1)資遣費：上訴人自88年3月1日起任職，至96年2月26日止，
    其年資計為8年（未滿1月者以1月計），被上訴人應給付上
    訴人相當於8個月平均工資之資遣費，上訴人主張其每月工
    資及平均工資為15,840元，為被上訴人所不爭執，是被上訴
    人應給付之資遣費為126,720元（計算式：15840×8＝12672
    0）。
  (2)工資：被上訴人自認薪水給付至94年12月6日，自94年12月7
    日起未支付薪資，上訴人請求被上訴人依兩造勞動契約給付
    自94年12月7日起至96年2月15日止之薪資，即有理由，以上
    訴人每月工資15,840元計算，被上訴人應給付上開期間（計
    14個月又8日）之工作報酬合計為225,984元（計算式：1584
    0×〔14＋8/30〕＝225984）。另扣除上訴人於該期間轉向
    他處服勞務所取得之利益，計有至幼稚園工作1個月工資9,0
    00元、至集安管理公司工作3個月，每月工資15,840元，3個
    月為47,520元後，上訴人得請求被上訴人給付上開期間之工
    作報酬為169,464元（計算式：000000－0000－000000＝169
    464）。
  (3)預告期間工資：上訴人主張被上訴人應依勞動基準法第16條
    第3項規定給付預告期間30日之工資15,840元，惟查勞工依
    勞動基準法第14條規定不經預告終止契約，並無準用同法第
    16條之規定，故上訴人請求被上訴人給付預告期間工資部分
    ，於法無據，不應准許。
  (4)本件上訴人得請求被上訴人給付之金額為資遣費126,720元
    、工資169,464元，合計為296,184元。
四、上訴人主張被上訴人扣除其薪資及全勤獎金共8,090元部分
    ，其中原審判命被上訴人給付7,575元部分，未據兩造上訴
    ，業已確定，另差額515元部分，被上訴人辯稱已於於發放9
    4年11月份薪資時，已將其中多扣款之515元返還上訴人，有
    被上訴人提出之該月份薪資單在卷可稽，則此部分扣款，被
    上訴人既已返還，上訴人仍請求被上訴人給付，亦屬無由。
五、綜上所述，上訴人依據兩造勞動契約及勞動基準法第14條、
    第17條之規定，請求被上訴人給付資遣費及工資296,184元
    ，為有理由，應予准許。原審未及審酌上訴人於本院審理中
    所為終止勞動契約及擴張請求給付工資等事由，而駁回上訴
    人於原審起訴金額超過7,575元及法定遲延利息部分之請求
    ，尚有未洽，上訴意旨求予廢棄改判，於此範圍內為有理由
    ，爰由本院廢棄改判如主文第2項所示。至上訴人請求被上
    訴人給付預告期間工資15,840元及返還扣薪差額515元部分
    ，原判決為上訴人敗訴之判決，經核並無不合，上訴意旨仍
    求予廢棄改判，為無理由，此部分之上訴應予駁回。
六、據上論結，本件上訴為一部有理由，一部無理由，依民事訴
    訟法第436條之1第3項、第450條、第449條第1項、第79條，
    判決如主文。
中　　華　　民　　國　　96　　年　　3　　月　　23 　　日
            民事第三庭  審判長法  官　張瑞蘭
                              法  官　陳學德
                              法  官　陳文爵
上正本證明與原本無異。
不得上訴。
中　　華　　民　　國　　96　　年　　3　　月　　23 　　日
                              書記官　王美珍
